臺灣臺南地方法院刑事裁定　　　　　　　 94年度聲判字第9號
聲　請　人
即告訴人　　甲　○　○
代　理　人　郭　玉　山　律師
　　　　　　顏　婌　烊　律師
被　　　告　乙　○　○　男56.
　　　　　　丙　○　○　男66.
　　　　　　丁　○　○　男49.
上列聲請人因告訴被告等違反商標法案件，不服臺灣高等法院臺
南分院檢察署檢察長駁回再議之處分（九十四年度上聲議字第一
二六號），聲請交付審判，本院裁定如下：
      主  文
聲請駁回。
      理  由
一、按告訴人不服上級法院檢察署檢察長或檢察總長認再議為無
    理由而駁回之處分者，得於接受處分書後十日內委任律師提
    出理由狀，向該管第一審法院聲請交付審判。法院認為交付
    審判之聲請不合法或無理由者，應駁回之。刑事訴訟法第二
    百五十八條之一、第二百五十八條之三第二項前段分別定有
    明文。又按刑事訴訟法第二百五十八條之一規定告訴人得向
    法院聲請交付審判，係對於「檢察官不起訴或緩起訴裁量權
    」制衡之一種外部監督機制，法院僅就檢察官所為不起訴或
    緩起訴之處分是否正確加以審查，以防止檢察機關濫權，依
    此立法精神，同法第二百五十八條第三項規定法院審查聲請
    交付審判案件時「得為必要之調查」，其調查證據之範圍，
    自應以偵查中曾顯現之證據為限；而同法第二百六十條對於
    不起訴處分已確定或緩起訴處分期滿未經撤銷者得再行起訴
    之規定，其立法理由說明該條所謂不起訴處分已確定者，包
    括「聲請法院交付審判復經駁回者」之情形在內，是前述「
    得為必要之調查」，其調查證據範圍，更應以偵查中曾顯現
    之證據為限，不得就告訴人新提出之證據再為調查，亦不得
    蒐集偵查卷以外之證據，否則，將與刑事訴訟法第二百六十
    條之再行起訴規定，混淆不清，亦將使法院兼任檢察官而有
    回復「糾問制度」之虞；且法院裁定交付審判，即如同檢察
    官提起公訴使案件進入審判程序，是法院裁定交付審判之前
    提，必須偵查卷內所存證據已符合刑事訴訟法第二百五十一
    條第一項規定「足認被告有犯罪嫌疑」檢察官應提起公訴之
    情形，亦即該案件已經跨越起訴門檻，否則，縱或法院對於
    檢察官所認定之基礎事實有不同判斷，但如該案件仍須另行
    蒐證偵查始能判斷應否交付審判者，因交付審判審查制度並
    無如同再議救濟制度得為發回原檢察官續行偵查之設計，法
    院仍應依同法第二百五十八條之三第二項前段規定，以聲請
    無理由裁定駁回，合先敘明。
二、查本件聲請人甲○○以被告丁○○、丙○○及乙○○等涉違
    反商標法罪嫌，分別向屏東縣警察局屏東分局及臺南縣警察
    局提出告訴，經警方移送臺灣臺南地方法院檢察署檢察官偵
    辦後，經該署檢察官於民國九十三年十二月十七日以九十三
    年度偵字第一○七三、二○八八號為不起訴處分後，聲請人
    不服，聲請再議，經臺灣高等法院臺南分院檢察署檢察長於
    九十四年三月三日以九十四年度上聲議字第一二六號處分書
    認聲請人再議為無理由而駁回再議。
三、聲請人乃再委任代理人向本院聲請交付審判，而其聲請交付
    審判意旨略以：被告乙○○係告訴人原來之經銷商；被告丙○○與告訴人係素有生意往來之朋友；被告丁○○則為告訴
    人設計本件商標之設計者，為經其設計圖樣後亦關心註冊商
    標許可案件之人，故被告三人均屬與告訴人有社會交易之關
    係人，被告丁○○、丙○○及乙○○竟然侵害告訴人商標專
    用權，還辯稱渠等係不知情合理使用且經告訴人同意授權云
    云。另告訴人於九十一年四月三十日即已將系爭肥料退貨予
    被告丁○○，而至九十一年九月十六日告訴人將系爭商標註
    冊完成後，被告丙○○即應不得使用系爭肥料袋，然本案係
    發生於九十二年十二月間，至此已經過一年半，故被告等如
    何證明肥料袋係原貨或新貨，況衡諸常情此種肥料袋並不會
    有放置一年半賣不出去之情形。告訴人執有註冊號數000000
    00號中華民國註冊商標，專用期間自九十一年九月十六日至
    一百零一年九月十五日止，且於九十二年七月八日在雲林縣
    二崙鄉大同農藥行及於九十二年十一月二十六日在屏東縣萬
    丹鄉明發農藥行購得仿冒商標之物品，經查來源均是來自被
    告丙○○，據被告丙○○供稱其至九十二年七月開始知告訴
    人之註冊商標，何以至九十二年十一月二十六日還繼續販賣
    ，所以被告丙○○稱至九十二年七月始知之說並不可採信，
    茲就被告之犯罪事實一一加以說明：(一)被告丁○○：係負責
    為告訴人設計商標圖形之人，明知告訴人聲請註冊商標遲早
    將會核准，雖然其製造之肥料袋因不合規格遭告訴人於九十
    一年四月三十日退貨乃轉售被告丙○○，但是至九十一年九
    月十六日公告註冊商標之時，該退貨為數甚多，是其出售予
    被告丙○○亦要共同負責將註冊商標圖形銷毀或塗改，雖被
    告丙○○另辯稱肥料袋登記證號碼其有使用權云云，惟亦要
    難以此號碼而對商標專用權主張免責之可能。因此被告丁○○及丙○○均明知犯商標法第八十一、八十二條之規定而應
    受處罰。(二)被告乙○○：原為告訴人之經銷商，其對告訴人
    之事業內容，尤其註冊商標特別清楚，其辯稱謂不知已經註
    冊商標，以及一般農友買肥料不重視廠牌，僅注重化學成分
    云云，顯不足採。且因社會複雜且到處招搖撞騙，所以通常
    注重註冊商標。且被告乙○○復辯稱因告訴人無法提供註冊
    商標之肥料，伊乃轉向被告丙○○購買，並稱之前均販賣告
    訴人之肥料，故被告丙○○所賣予之肥料袋仍有告訴人商標
    等等，顯然其真正自認未得商標權人同意而侵害他人之商標
    專用權，應受商標法第八十一條之處罰。(三)被告丙○○：被
    告丙○○是銷售商標專用權之肥料袋大宗，其向被告丁○○
    買受該批肥料袋後，一直推銷達一年多，九十一年四月三十
    日至九十二年十二月間，陸續在雲林縣二崙鄉及屏東萬丹鄉
    所查獲之註冊商標肥料袋，其來源均出自被告丙○○，其推
    銷數量最多，範圍最廣，幾乎遍及臺灣中南部，其犯罪事實
    最為顯著。且本案告訴人否認有任何同意授權之情事，亦無
    向商標專責機關登記就告訴人註冊商標指定使用商品之全部
    或一部授權他人使用其商標，是被告丙○○違反商標法罪證
    非常明確。綜上，檢察官應起訴而未起訴，爰依刑事訴訟法
    第二百五十八條之一聲請交付審判等語。
四、按犯罪事實應依證據認定之，無證據不得推定其犯罪事實；
    又不能證明被告犯罪者，應諭知無罪之判決；刑事訴訟法第
    一百五十四條第二項、第三百零一條第一項分別定有明文。
    所謂犯罪事實之證據，係指足以認定被告確有犯罪行為之積
    極證據而言，該項證據且須適合被告犯罪事實之認定，始得
    採為斷罪資料，有最高法院二十九年上字第三一○五號、五
    十三年臺上字第二七五○判例足資參照。又認定不利於被告
    之事實，須依積極證據，苟積極證據不足為不利於被告事實
    之認定時，即應為有利於被告之認定，更不必有何有利之證
    據。再事實之認定，應憑證據，如未能發現相當證據，或證
    據不足以證明，自不能以推測或擬制之方法，為裁判基礎，
    最高法院三十年上字第八一六號、四十年臺上字第八六號判
    例亦可參照。況告訴人之告訴，係以使被告受刑事訴追為目
    的，是其陳述是否與事實相符，仍應調查其他證據以玆審認
    ，最高法院五十二年臺上字第一三○○號判例可資參照。再
    犯罪之成立，除行為人客觀上所為須該當於各該犯罪之構成
    要件外，另主觀上必須有犯罪之故意。而所謂故意，係指行
    為人對於構成犯罪之事實明知並有意使其發生，或行為人對
    於構成犯罪之事實預見其發生，而其發生不違背行為人本意
    者始屬成立（最高法院二十二年上字四二二九號判例意旨參
    照）。本件被告丁○○、丙○○、乙○○均堅決否認有違反
    商標法情事。被告丁○○辯稱：伊於九十年間受告訴人委託
    款約新臺幣（下同）二十餘萬元，所以伊取回系爭肥料袋以
    抵充貨款，嗣後並經告訴人同意，於九十一年四月三十日轉
    售予丙○○，於轉售時並明白告知丙○○曾經取得告訴人同
    意可以使用系爭塑膠袋包裝肥料出售，告訴人也有留一部分
    之肥料袋，肥料袋之文字部分載有肥料登記證號碼雖是告訴
    人提供的，然該登記證是丙○○有權使用之登記證，伊僅負
    責設計圖樣等語。被告丙○○辯稱：伊係於九十一年四月三
    十日向丁○○購入經查獲之其上有告訴人商標之肥料塑膠袋
    ，並於九十二年四月初以系爭肥料袋分裝伊公司進口之肥料
    賣予客戶，當時伊尚不知其上商標圖樣為告訴人登記取得，
    之後於九十二年四月間某日，丁○○才告訴伊該肥料袋上之
    商標已為告訴人登記取得商標權，九十二年七月間，告訴人
    並發律師函予各零售商，伊始知悉此事，為避免困擾，伊乃
    請業務員通知各經銷商回收或停用該批肥料袋，伊收到律師
    函係在九十二年八月十九日等語。被告乙○○辯稱：一般農
    友來買肥料，不重視廠牌，較重視化學成份之比例，很少人
    會指定肥料之廠牌，伊向丙○○訂貨也是指定化學成份之肥
    料，未指定廠牌，在被查獲前，伊不知系爭商標已註冊登記
    等語。經查：
（一）按商標得以文字、圖形、記號、顏色、聲音、立體形狀或
      其聯合式所組成。前項商標，應足以使商品或服務之相關
      消費者認識其為表彰商品或服務之標識，並得藉以與他人
      之商品或服務相區別。又商標之使用，指為行銷之目的，
      將商標用於商品、服務或其有關之物件，或利用平面圖像
      、數位影音、電子媒體或其他媒介物足以使相關消費者認
      識其為商標，商標法第五、六條定有明文。經查，告訴人
      甲○○所屬之系爭「甲○○標章」商標圖形業向我國智慧
      財產局申請並經核准商標註冊登記在案，商標專用期間自
      九十一年九月十六日起至一百零一年九月十五日止，有卷
      附之註冊公告日期九十一年十月十六日商標註冊號第0000
      0000號中華民國商標註冊證（上有商標圖樣）一份附卷可
      稽，是被告丙○○於九十二年四月初將印有系爭商標之肥
      料袋裝其公司進口之肥料賣予客戶時，上開商標圖樣係在
      商標專用期間內而受商標法之保護無訛。再查，經查獲之
      肥料袋上印有「臺灣形狀上有九朵梅花及三棵樹」之告訴
      人註冊登記之商標圖樣，有查獲時之照片在卷可證，且為
      被告丙○○及乙○○所自認，足認扣案之肥料袋所示之商
      標圖樣，確係被告丙○○及乙○○等用以行銷之目的，使
      用告訴人甲○○商標圖樣用於肥料商品上，並已足以使相
      關消費者認識其為商標，參諸首揭條文說明，被告丁○○
      賣予被告丙○○，以及被告丙○○及乙○○等所販售裝置
      有肥料之系爭肥料袋，核屬與告訴人甲○○所註冊登記之
      商標圖樣同一之商品，洵堪認定。
（二）惟查，本案被告丙○○及丁○○均供稱：渠等係於九十一
      年四月三十日時，由丁○○賣予系爭印有告訴人之商標圖
      樣肥料袋予丙○○使用等語。另告訴人甲○○亦自承，伊
      於九十年十月間，有委託丁○○製造系爭肥料袋，且貨款
      欠丁○○二十餘萬元，部分肥料袋因規格不符乃退回丁○○，退回當時約九十一年四月三十日等語。綜合上情，本
      案被告丁○○販賣系爭肥料袋予被告丙○○之時點，係於
      九十一年四月間一節，應堪認定。復查，本案告訴人所註
      冊之商標圖樣其商標專用期間，係自九十一年九月十六日
      起迄一百零一年九月十日等情，已如前述，故綜合上開時
      點，本案被告丁○○於九十一年四月間轉售系爭印有告訴
      人之商標圖樣之肥料袋予被告丙○○時，告訴人就系爭商
      標圖樣尚未完成註冊取得商標專用權，已甚明確。是而，
      告訴人退回肥料袋予被告丁○○時，既係於其商標註冊完
      成（九十一年九月十六日）前，則被告丁○○於告訴人甲○○退回系爭肥料袋時，肥料袋上雖有告訴人日後註冊登
      記完成之商標圖樣，然被告丁○○於九十一年四月間將系
      爭肥料袋轉售予被告丙○○時，該肥料袋上之商標圖樣既
      非屬經我國經濟部智慧財產局登記在案之商標，是於當時
      告訴人甲○○尚不得就系爭商標圖樣主張商標法上之商標
      權利，因而上開被告丁○○於九十一年四月間販售印有系
      爭商標圖樣之肥料袋予被告丙○○之行為，自不生侵害告
      訴人商標權之問題。
（三）次按商標法第八十二條之規定，係以行為人明知為商標法
      第八十一條所示之仿冒他人商標商品而仍販賣、意圖販賣
      而陳列、輸出或輸入為其犯罪構成要件，行為人除須在客
      觀上須有販賣、意圖販賣而陳列、輸出或輸入之行為外，
      就其所販賣、意圖販賣而陳列、輸出或輸入者係屬商標法
      第八十一條所示之仿冒他人商標商品一節，在主觀上仍須
      具備「明知」之要件，所謂明知為直接之故意而言（最高
      法院六十九年度臺上字第五九五號判例參照），而直接之
      故意係指行為人主觀上必須對於客觀不法構成要件所描述
      之行為主體、行為客體、行為、行為時之特別情狀、行為
      結果等，均有所認識，始可謂具備認知要素，並需進而具
      有實現不法構成要件之全部客觀行為情狀之決意，始具故
      意之決意要素，亦即行為人必須兼具上開認知要素及決意
      要素，始可認為具有犯罪之直接故意，設若行為人主觀上
      對所販賣之商品係仿冒他人商標商品之事實，並非知情，
      應非本罪所欲規範處罰之對象，則該主觀構成要件如有欠
      缺，尚難成立本罪。查：
    (1)本案被告丙○○所使用分裝肥料之系爭肥料袋，係被告丁○○販賣予伊一節，已為被告丙○○供述在卷，且與被告
      丁○○供述之情互核相符，足見被告丙○○係自被告丁○○處取得扣案之印有告訴人商標圖樣之肥料袋一節，堪予
      認定。而被告丙○○於九十一年四月間自被告丁○○處取
      得系爭印有告訴人商標圖樣之肥料袋時，告訴人就系爭商
      標既尚未完成註冊取得商標專用權，已如前述，則自難期
      待被告丙○○於取得系爭肥料袋時，得知該肥料袋上所印
      之商標圖樣，為日後經告訴人註冊登記取得商標權利之商
      標圖樣。再者，系爭肥料袋上印有肥料登記證號碼，該號
      碼係被告丙○○所登記之許可銷售肥料之登記證號碼，此
      有相片及輸入肥料登記證料登記證、行政院農業委員會肥
      料登記證影本附卷可按，故在印有告訴人所有系爭商標圖
      樣之肥料袋上，亦印有被告丙○○所申請有權使用之肥料
      登記證號碼。衡諸上情，被告丙○○於取得系爭肥料袋之
      際，肥料袋上之商標圖樣既然未經告訴人註冊登記取得商
      標權利，且其上復印有被告丙○○所登記之肥料登記證號
      碼，故被告丙○○主觀上認為有權使用該肥料袋，即與常
      理不悖。另參以被告丁○○供稱：伊於九十一年四、五月
      間，出售系爭肥料袋予丙○○時，有向其告知可以使用該
      肥料袋，且告訴人亦同意讓丙○○使用該肥料袋等語（見
      臺灣臺南地方法院檢察署九十三偵字第二○八八號第十七
      頁）。是由被告丙○○取得上開肥料袋時，其上之商標圖
      樣既未經註冊，且售予其肥料袋之被告丁○○又明確告知
      有經告訴人同意使用系爭肥料袋，故被告丙○○可使用系
      爭肥料袋等語，故被告丙○○於取得系爭肥料袋時，自不
      足以產生其如使用系爭肥料袋分裝肥料時，將侵害他人商
      標圖樣權利之懷疑，是則被告丙○○於事後使用系爭肥料
      袋時，其主觀上尚難認定有侵害他人商標權利之故意。
    (2)再者，被告丙○○於九十二年四月初以系爭肥料袋分裝伊
      公司進口之肥料賣予客戶時，當時告訴人雖已就系爭商標
      圖樣向經濟部智慧財產局註冊登記在案，惟被告丙○○另
      供述：伊係在將系爭肥料袋分裝伊公司進口之肥料賣予客
      戶後之九十二年四月間某日，丁○○才告訴伊該肥料袋上
      之商標已為告訴人登記取得商標權，而另於九十二年七月
      間，告訴人發律師函予各零售商，伊始知悉此事，為避免
      困擾，伊乃請業務員通知各經銷商回收或停用該批肥料袋
      等語。被告丙○○上開供述，核與證人即益欣公司之業務
      員蔡武峰證稱：九十二年七月至九月間，伊負責通知各個
      小賣場不能再使用系爭肥料袋，伊跑了二間，伊是通知川
      耕及三號肥料袋不能使用，那二間賣場是在西螺及二崙等
      語（見臺灣臺南地方法院檢察署九十三年度偵字第二○八
      八號偵查卷第一二七頁）相符。另證人即益欣公司之下游
      經銷商黃礎林證稱：益欣公司有派業務員林裕仁來通知不
      能再使用系爭之肥料袋，伊乃未再使用，而改用原本益欣
      公司之肥料袋等語（見臺灣臺南地方法院檢察署九十三年
      度偵字第二○八八號偵查卷第一二九頁）。足見被告丙○○於取得系爭肥料袋時，雖系爭肥料袋上之商標圖樣尚未
      登記，且亦已經被告丁○○明確告知有取得告訴人同意使
      用系爭肥料袋，應認定被告丙○○主觀上係認有權使用系
      爭肥料袋，然被告丙○○於知悉告訴人就系爭商標圖樣已
      完成註冊取得商標專用權，並以律師函通知各個零售商系
      爭肥料袋未取得告訴人之授權同意使用後，被告丙○○立
      即通知其下游經銷商不能再使用有註冊商標之肥料袋等情
      觀之，益徵被告主觀上尚無侵害告訴人商標專用權之故意
      。
    (3)又告訴人所屬之系爭「甲○○標章」商標圖形，係於九十
      一年十月十六日始經我國經濟部智慧財產局核准公告在案
      ，有前開中華民國商標註冊證一份附卷可稽，且告訴人於
      取得商標圖樣註冊登記後，並未廣泛使用該商標圖樣之肥
      料袋供作銷售之用，且亦未於任何行銷通路或媒體廣告等
      處強力推銷其商標圖樣。參酌本案於查獲時，系爭註冊商
      標經智慧財產局公告之日期非久，且系爭商標圖樣又係在
      九十年或九十一年間始由告訴人委託被告丁○○設計完成
      ，再佐以告訴人並無強力行銷該商標圖樣等情，當認告訴
      人已註冊登記系爭商標圖樣一事，於本案案發時應可認定
      並非廣為販售肥料之業界人士所知悉，故於九十二年四月
      間被告丙○○將系爭商標肥料袋分裝其公司進口之肥料販
      售予經銷商時，抑或於九十二年間被告丙○○下游經銷商
      販售系爭肥料袋裝之肥料時，堪認渠等均不知該肥料袋上
      之系爭商標圖樣為經告訴人註冊登記有案之商標。另被告
      乙○○雖前曾向告訴人購買肥料，嗣再轉向被告丙○○購
      買再予轉售，然被告乙○○既係向被告丙○○購得印有系
      爭商標圖樣之肥料袋分裝之肥料，並將之陳列販售，且被
      告丙○○對系爭肥料袋上之商標圖樣係告訴人已註冊取得
      商標專用權利一節毫無所悉，而被告丙○○於取得系爭肥
      料袋時又經被告丁○○告知已取得告訴人之同意使用，則
      被告乙○○於此情形下自被告丙○○處取得系爭肥料袋所
      分裝之肥料時，當不可能知悉該陳列販賣系爭肥料袋所裝
      之肥料係屬侵害他人商標權利之行為。是綜合上開告訴人
      所有之系爭商標，於取得註冊登記時並非為肥料業界所廣
      為知悉，且被告乙○○自被告丙○○取得以印有系爭商標
      圖樣之肥料袋所分裝之肥料時，又無法知悉該肥料袋係侵
      害告訴人商標權之物，亦應認被告乙○○缺乏侵害他人商
      標權之故意。
    (4)另告訴人雖會同警方於九十二年十二月十一日搜索丙○○
      所屬之恆欣公司時，扣得其上印有告訴人註冊登記之商標
      圖樣之系爭肥料袋，然因被告丙○○係向被告丁○○購買
      二萬七千張肥料袋，故於銷售過程中難免有剩餘，且並無
      證據證明上開扣案之系爭肥料袋係被告丙○○知悉告訴人
      完成註冊後所製造，自亦無法僅憑扣得上開印有告訴人登
      記之商標圖樣之肥料袋，而認被告丙○○有侵害告訴人商
      標權之行為。
（四）基上，被告丁○○販售系爭肥料袋予被告丙○○時，告訴
      人既尚未就系爭商標圖樣向經濟部智慧財產局註冊登記，
      其行為自與商標法第八十二條之犯罪構成要件有間；另被
      告丙○○及乙○○於使用印有系爭商標圖樣之肥料袋時，
      其主觀上又缺乏侵害他人商標之故意。是則，均尚難對被
      告丁○○、丙○○及乙○○三人以商標法第八十二條相繩
      。
五、綜上所述，原不起訴處分及駁回再議之處分，已就聲請交付
    審判各節理由均已詳敘所憑證據及認定之依據，核無訛誤，
    聲請人所提交付審判理由，復均無可採，故本件被告罪嫌由
    卷內資料從形式上觀察，仍未達於起訴之門檻，原不起訴處
    分及駁回再議聲請之處分，認被告罪嫌不足不予起訴，並無
    不當。此外聲請人未另具體指明偵查卷內所存證據，如何已
    具相當證據足以認定被告有其所指訴應予起訴審理之違反商
    標法之犯行，而應由本院裁定交付審判，其遽行指摘檢察官
    偵查未臻完備，實無理由，本院既認本件無得據以交付審判
    之事由存在，聲請人聲請交付審判，自應予駁回。
六、依刑事訴訟法第二百五十八條之三第二項前段裁定如主文。
中　　華　　民　　國　　94　　年　　4 　　月　　25　　日
  　　　　　　　刑事第十一庭  審判長法官　楊  佳  祥
　　　　　　　　　　　　　　　      法官  陳  金  虎
　　　　　　　　　　　　　　　　    法官  楊  佳  祥
以上正本證明與原本無異。
不得抗告。
 　　　　　　　　　　　　　　     書記官  顏  惠  華
中　　華　　民　　國　　94　　年　　4 　　月　　25　　日
